【裁判字號】    98,聲判,9
【裁判日期】    980602
【裁判案由】    聲請交付審判
【裁判全文】
臺灣高雄地方法院刑事裁定              98年度聲判字第9號
聲  請  人
即 告訴 人  丙○○
告訴代理人  金玉瑩律師
            許登科律師
            蔡欽源律師
被      告  甲○○
            乙○○
上列聲請人即告訴人因被告涉嫌侵占等案件，不服臺灣高等法院
高雄分院檢察署檢察長98年度上聲議字第39號駁回再議之處分（
原不起訴處分案號：臺灣高雄地方法院檢察署97年度偵字第2191
5 、21916 號），聲請交付審判，本院裁定如下：
    主  文
聲請駁回。
    理  由
一、聲請意旨略以：
(一)、原處分書認弘仁、新延等公司相互接續，一脈相承云云，然
    卷內並無任何資金流程可憑，另太允公司成立時，資本額新
    臺幣（下同）500 萬元，以楊水臨擔任保險業務員及擺攤賣
    眼鏡之經歷，根本沒有能力出資設立公司，而被告乙○○、
    甲○○於太允公司設立時，被告乙○○無固定工作，被告甲○○僅係學生，是以聲請人既已提出相關人等未有能力出資
    之事實，原處分書竟仍視而不見，逕採信楊水臨、林美杏之
    證言，已悖一般論理與經驗法則，且對聲請人提出之匯款資
    料、資金流程等不利於被告2 人之證據完全恝置不論，顯然
    違反證據法則。
(二)、原處分書復略以：「聲請人或曾輸送金錢給被告2人，惟此
    究竟為何意義，尚待證明，亦有可能為亮嘉、長寬公司前身
    之結清款而再轉而為亮嘉等公司，無事證認為聲請人之陳述
    即屬真正唯一之事實。」然查，原處分書之認定仍屬臆測，
    再者，亮嘉、長寬公司自91年成立迄今均未解散清算，何來
    「前身」之有，更難謂有結清款再轉而為亮嘉等公司之情事
    ，原處分書之敘述顯與事實不符！抑有進者，聲請人早已於
    97年4月15日之刑事告訴狀中，以告證8、告證9書證證明，
    被告甲○○名下長寬公司股份之股款，俱來自於聲請人合作
    金庫景美分行帳戶：0000000000000，被告甲○○以此入股
    長寬公司等情，原檢察官有偵查不備之情事，不僅違背論理
    法則，亦對聲請人所提對被告不利之證據漏未審酌，實應交
    付審判，以明事實。
(三)、再者，聲請人已提出證據證明尼克森公司之前身超鈺公司成
    立過程不實，即超鈺公司設立驗資時，設立資本500 萬元於
    87年10月6 日存入超鈺公司籌備處之華僑銀行南港分行帳戶
    （帳號:00000000000000 ，銀行地址: 台北市○○區○○街
    29-3號），竟旋即於87年10月12日遭人全部提領一空，一直
    未再回存，業經告訴人另案告發在案, 刻正由臺灣士林地方
    法院地檢署積極偵辦中。顯見證人楊水臨、林美杏證稱所謂
    家族公司資金係一路延續下來者云云，顯有可疑。又原檢察
    官既已調取楊水臨及新延公司之取款憑絛、超鈺公司籌備處
    存款憑條等，卻不就此一證據予聲請人表示意見，反而輕信
    證人楊水臨、林美杏之言，疏於查證，自有偵查未盡之嫌，
    原處分書就此卻未置一詞，自難使人信服。
(四)、又查，有關超鈺公司更名為尼克森公司後，於91年第1次現
    金增資時，聲請人出資630萬元、楊水臨出資550萬元、林美
    杏出資400萬元、被告乙○○出資495萬元、被告甲○○出資
    450 萬元乙節，原檢察官不起訴處分書認定：均是由新延公
    司於91年8 月19日取款存入，此觀之新延公司取款憑條、告
    訴人、楊水臨、林美杏、被告二人存款憑絛、尼克森公司合
    作金庫銀行東湖分行帳戶交易明細、尼克森公司股東繳納股
    款明細表等資料自明，益證尼克森公司係由新延公司之資金
    成立，而為家族企業乙節，應符實情等語。惟查，當時新延
    公司之實收資本額為1200萬，且已於91年6 月3 日分派90年
    度之現金股利611 萬5546元，足見新延公司並無多餘資金提
    供上開人等之出資金額計2525萬元，則原不起訴處分書中論
    據不合理之處已可概見。參以聲請人於刑事告訴理由（四）
    狀所提附表三之資金流程路徑，本件乃係由丙○○出資安排
    資金流程，始有由新延公司將款項提供予被告乙○○、甲○○，復由渠等出資之外觀。是以原檢察官所認定之事實與實
    際情形容有出入，然卻未見原檢察官就此有隻字片語之解釋
    ，亦未對上開附表三之路徑盡追查之責，顯有偵查不備之情
    事。抑有進者，證人楊水臨既已表明尼克森公司第1 次現金
    增資之股款來自新延公司，則新延公司是否有足夠2525萬元
    之資金充作股本，亦未見檢察官有何實質調查，更何況聲請
    人業提出新延公司於當年度分派611 餘萬餘之現金股利，公
    司所剩資金根本不足2525萬元已如前述，則依一般經驗法則
    與論理法則，尼克森公司第1 次現金增資之股款，絕無可能
    全數如證人楊水臨所言來自新延公司，原檢察官不察，竟完
    全採信渠之證言，顯屬有誤。
(五)、聲請人業於歷次書狀及97年8月25日刑事綜合告訴理由狀中
    陳明聲請人之出資情形：「告訴人以被告乙○○名義繳納亮
    源公司股款方式為，於91年7 月31日將自有資金200 萬元匯
    入乙○○設於合作金庫銀行之存款帳戶（帳號:0000-000-00
    0000）用以繳納股款，再於91年8 月1 日以被告乙○○之名
    義轉存亮源公司籌備處200 萬元；因亮源公司之股份係以每
    股10元發行，故告訴人以被告乙○○名義上乃取得亮源公司
    之股份200,000 股。」；「告訴人以被告甲○○名義繳納長
    寬公司股款方式，為於91年12月9 日從告訴人之合作金庫銀
    行存款帳戶（帳號:0000-000-000000）匯款200 萬元至被告
    甲○○設於華南銀行之存款帳戶（帳號:00-000-0000000）
    ，再於91年12月9 日以被告甲○○之名義投資長寬公司籌備
    處200 萬元; 因長寬公司之股份係以每股10元發行，故被告
    甲○○名義上乃取得長寬公司之股份200,000 股。」是以，
    聲請人雖尚未查得可表明聲請人匯款進入被告乙○○名下合
    作金庫銀行之存款帳戶（帳號:0000-000-000000）之單據，
    但至少表明此一帳號及匯款時間，得由原審檢察官進行查證
    而知告訴人所言非虛，且以聲請人匯款至被告乙○○名下之
    時間與其再認購亮源公司股份時閭之密接等情節，亦可推知
    聲請人所言非無的放矢；復以被告甲○○取得長寬公司之股
    份，聲請人業提出證據資料證明，已如前述，此資金來源及
    去路，與書面證據亦相符合，絕非聲請人空言指摘，何以原
    檢察官就前開合作金庫、華南銀行匯款憑絛等明確證據視而
    未見，逕不採認亦未置片語，其處分顯屬違誤，自不待言。
二、按告訴人不服上級法院檢察署檢察長或檢察總長認再議為無
    理由而駁回之處分者，得於接受處分書後10日內委任律師提
    出理由狀，向該管第一審法院聲請交付審判。法院認為交付
    審判之聲請不合法或無理由者，應駁回之。刑事訴訟法第25
    8條之1、第258條之3第2項前段，分別定有明文。本件聲請
    人丙○○以被告甲○○、乙○○等2人涉犯侵占等案件，向
    臺灣高雄地方法院檢察署檢察官提出告訴，經該檢察署檢察
    官於97年11月30日以97年度偵字第21915、21916號為不起訴
    處分後，聲請人不服，聲請再議亦經臺灣高等法院高雄分院
    檢察署檢察長於98年1月12日以98年度上聲議字第39號，以
    再議為無理由而駁回再議之聲請，嗣聲請人於98年1月15日
    收受該處分書後，於98年1月23日委任律師提出理由狀，向
    本院聲請交付審判等情，業經本院依職權調取前揭檢察署偵
    查卷證核閱無誤，並有臺灣高等法院檢察署送達證書、聲請
    人所提刑事聲請狀上本院收狀戳在卷可稽，是聲請人之聲請
    程序合於首揭規定，先予敘明。
三、次按交付審判制之立法意旨，係對於檢察官不起訴或緩起訴
    裁量權制衡之一種外部監督機制，法院僅在就檢察官所為不
    起訴或緩起訴之處分是否正確加以審查，以防止檢察機關濫
    權，依此立法精神，法院就聲請交付審判案件之審查，所謂
    「得為必要之調查」，其調查證據之範圍，自應以偵查中曾
    顯現之證據為限，不可就告訴人新提出之證據再為調查，亦
    不可蒐集偵查卷外之證據，否則將與刑事訴訟法第260 條之
    再行起訴規定混淆不清（參照臺灣高等法院91年4 月25日第
    1 次刑事庭庭長法律問題研究會議決議意旨）。又法院裁定
    交付審判，即如同檢察官提起公訴使案件進入審判程序，是
    法院裁定交付審判之前提，必須偵查卷內所存證據已符合刑
    事訴訟法第251 條第1 項規定「足認被告有犯罪嫌疑」而檢
    察官應提起公訴之情形，亦即該案件已經跨越起訴門檻，否
    則，縱或法院對於檢察官所認定之基礎事實有不同之判斷，
    但如該案件仍須另行蒐證偵查始能判斷應否交付審判者，因
    交付審判審查制度並無如同再議救濟制度得為發回原檢察官
    續行偵查之設計，法院仍應依同法第258 條之3 第2 項前段
    之規定，以聲請無理由而裁定駁回。復按事實之認定，應憑
    證據，如未能發現確實之證據，或證據不足以證明，自不能
    以推測或擬制之方法，以為裁判基礎（最高法院40年臺上字
    第86號判例意旨參照）；且得為訴訟上之證明者，無論為直
    接或間接證據，須客觀上於一般人均不致有所懷疑，而達於
    確信之程度者，始可據為有罪之認定，倘其證明尚未達於確
    信之程度，而有合理可疑存在時，即難據以為被告之不利認
    定（最高法院80年度臺上字第553號判決意旨參照）。
四、經查：
(一)、原告訴意旨略以：被告乙○○、甲○○與告訴人丙○○係兄
    弟，3人與案外人楊水臨係父子。告訴人為尼克森公司之負
    責人，於87年間設立尼克森公司時，為符合當時公司法規定
    股份有限公司須由7人以上股東所組織之故，遂商請被告乙○○、甲○○及其他親友擔任名義上之股東，並由楊水臨辦
    理股金繳納事宜，統籌保管運用各該股東之印鑑及存款帳戶
    。尼克森公司歷次辦理現金增資，亦均由楊水臨安排借用被
    告乙○○、甲○○及其他親友名義認股，惟資金均由告訴人
    出資，被告乙○○、甲○○等人均僅係尼克森公司股份之登
    記名義人，告訴人始為真正之權利人。再告訴人於91年8月
    13日設立登記亮源公司，惟因當時公司法規定股份有限公司
    須由2人以上股東所組織，復循上述模式，由告訴人出資，
    以被告乙○○名義繳納股款，被告乙○○因而名義上取得亮
    源公司股份。又告訴人另以自有資金，於91年12月18日設立
    登記長寬公司，為符合當時公司法對股份有限公司組織股東
    人數之要求，仍循上述模式，由告訴人出資，以被告甲○○
    名義繳納股款，被告甲○○因而名義上取得長寬公司股份。
    嗣告訴人向被告2人請求將上開尼克森公司、亮源公司、長
    寬公司股份變更為告訴人名義，詎被告2人竟以上開公司股
    份之真正所有權人自居，拒不配合辦理。因認被告2人均涉
    有刑法第335條第1項之侵占罪嫌、第342條第1項之背信罪嫌
    。
(二)、原檢察官偵查結果認為：告訴人雖主張與被告二人間有「
    借名登記」或「信託」關係存在，惟亦坦承與被告二人間並
    無訂立信託契約等語，是告訴人主張之信託關係與事實是否
    相符，已非無疑。本件登記於被告乙○○、甲○○名下之尼
    克森公司股份，均已由被告乙○○、甲○○予以出售變賣，
    而有管理處分行為，與告訴人所堅稱僅係借名登記於被告乙○○、甲○○名下，被告乙○○、甲○○均僅為單純出借名
    義之登記名義人，對登記之系爭股份並無任何管理處分之權
    ，實際上管理人仍係借用名義之告訴人一情，互核即有矛盾
    之處。次查，觀諸尼克森公司、亮源公司、長寬公司設立
    過程、新延公司取款憑條、告訴人、楊水臨、林美杏、被告
    二人存款憑條、尼克森公司合作金庫銀行東湖分行帳戶交易
    明細、尼克森公司股東繳納股款明細表等資料及證人楊水臨
    之證述，堪認被告2人辯稱尼克森公司、亮源公司、長寬公
    司實為家族企業，且被告乙○○、甲○○確有出資尼克森公
    司，非僅係掛名之股東，乃因實際出資而持有股份等語，並
    非無據。復參以安侯建業會計師事務所製作之會議記錄，
    告訴人請求被告二人移轉股份所有權，係以家庭會議討論家
    族成員間股份重分配及股份贈與之方式進行，而非依「借名
    登記」或「信託」關係而對於被告二人取得債權請求權，即
    終止「借名登記」或「信託」關係後之財產返還請求權，自
    難論以侵占背信罪責，應認其犯罪嫌不足，而依刑事訴訟法
    第252 條第10款為不起訴之處分。
(三)、聲請人雖以：原承辦檢察官逕自認定聲請人坦承與被告2 人
    間並無訂立信託契約，不符事實，且此亦屬民事範疇，原承
    辦檢察官無越俎代庖認定之職權。再者，證人楊水臨、林美
    杏證稱尼克森、亮源、長寬等公司，係一路由弘仁公司未分
    配盈餘累積，其間並歷經變更為太允、新延、超鈺等公司而
    來之家族公司，與事實不符，尼克森等公司應非家族公司，
    而實為聲請人1人所有之公司，被告2人既係借名為股東，其
    處分所持股票，自涉有侵占及背信等之罪嫌。
(四)、臺灣高等法院高雄分院檢察署檢察長駁回聲請人再議，其理
    由略謂：本件原承辦檢察官係就聲請人所主張之借名登記
    或信託關係而為研討，並對有無信託關係（無論積極或消極
    之信託關係）存在表示係處於不明之狀態，非有自為認定之
    情形，況聲請人對於是否成立信託契約，亦未盡其舉証之責
    ，原承辦檢察官僅在設定聲請人主張若為真時，應依契約本
    旨而為請求，與所訴各罪之構成要件不相符合而已，聲請人
    對此應有誤會。弘仁公司、太允公司、新延公司、超鈺公
    司、尼克森公司、亮嘉公司、亮源公司及長寬公司，互相接
    續，一脈相承，並均以聲請人家族成員為股東，已有相關資
    料在卷可憑，聲請人亦自承其本身及被告二人之印鑑、存摺
    、密碼表等均交由其父楊水臨統籌保管運用，苟為一人公司
    ，何以致此？可徵上開公司，應係家族性公司無疑。而聲請
    人所稱被告2 人及楊水臨均屬無資力之人，惟弘仁公司既成
    立於77年間，楊水臨已離出獄17年之久，若無生息，如何維
    持家計及供應子女？而彼時聲請人亦僅為29歲（太允公司時
    為33歲），又如何富有資金，坐視舉家皆陷於無資力之狀態
    ？就此而論，聲請人謂上開公司實均為一人出資之公司，其
    餘之人均為人頭，實悖一般經驗。而聲請人或曾輸送金錢給
    被告2 人，惟此究竟為何意義，尚待證明，亦有可能為亮嘉
    、長寬公司前身之結清款再轉而為亮嘉等公司，無事證認為
    聲請人之陳述即屬真正唯一之事實。刑法侵占罪是以持有
    他人所有之物而變易持有為所有為要件，背信罪則為受委任
    為他人處理事務為前提，經核被告等處分自己名下股票，均
    與上開罪名之構成要件不符，因認告訴人再議之聲請，核無
    理由，而予駁回。
(五)、告訴人雖主張與被告2人間有「借名登記」或「信託」關係
    存在，惟其於偵查時已坦承與被告2人間並無訂立信託契約
    等語（見臺灣高雄地方法院檢察署97年度他字第2983號卷宗
    第50頁背面），且證人楊水臨於偵查時亦證稱：我於77年設
    立太允公司，楊惠郎、被告乙○○、甲○○均有出資太允公
    司，又於81年間成立新延公司，新延公司資金均是由太允公
    司移轉而來；超鈺公司是尼克森公司前身，係由新延公司及
    其個人提供資金設立，楊惠郎、被告乙○○、甲○○亦有出
    錢資助公司等語，復證稱：尼克森公司成立的資金，是從太
    允公司、新延公司、超鈺公司一路延續下來的，因為從太允
    公司成立經營以後都沒有分配過紅利，所以是從太允公司成
    立之後一路下來的資金成立尼克森公司，亮嘉公司、亮源公
    司、長寬公司成立資金都是從尼克森公司而來，都是屬於家
    族企業等語，證人林美杏則證稱：尼克森公司係由太允公司
    ，變成新延公司、超鈺公司，再變成尼克森公司，資金來源
    是一路延續下來的等語在卷足稽（見臺灣高雄地方法院檢察
    署97年度他字第2983號卷宗第88、89頁），再參佐超鈺公司
    設立之資本額500萬元，係由案外人楊水臨及新延公司於87
    年10月6日分別匯款250萬元至超鈺公司籌備處華僑銀行帳戶
    ，有楊水臨及新延公司之取款憑條、超鈺公司籌備處存款憑
    條在卷可查；又超鈺公司更名為尼克森公司後，91年8 月22
    日增資之股款中，告訴人出資630萬元、楊水臨出資550萬元
    、林美杏出資400萬元、被告乙○○出資495萬元、被告甲○○出資450萬元，均是由新延公司於91年8月19日取款存入，
    此觀之新延公司取款憑條、告訴人、楊水臨、林美杏、被告
    二人存款憑條、尼克森公司合作金庫銀行東湖分行帳戶交易
    明細、尼克森公司股東繳納股款明細表等資料附卷足稽，是
    原偵查結果根據上開告訴人陳述、證人楊水臨、林美杏證述
    內容、暨上開楊水臨及新延公司之取款憑條、超鈺公司籌備
    處存款憑條、新延公司取款憑條、告訴人、楊水臨、林美杏
    、被告二人存款憑條、尼克森公司合作金庫銀行東湖分行帳
    戶交易明細、尼克森公司股東繳納股款明細表，認定被告乙○○、甲○○確有出資尼克森公司，非僅係掛名之股東，乃
    因實際出資而持有股份等情，經核未有何違背經驗法則、論
    理法則或其他證據法則之情。
、至告訴人雖稱被告甲○○之名義投資長寬公司籌備處200 萬
    元及被告乙○○之名義轉存亮源公司籌備處200萬元均告訴
    人匯款至被告甲○○、乙○○之帳戶等語，惟縱告訴人上開
    所述屬實，然匯款之事由多端，告訴人復於偵查時坦承與被
    告2 人間並無訂立信託契約，是尚難逕認上開匯款係為借名
    或信託之原因。再者，偵查程序應如何進行，起訴與否之心
    證如何形成，乃檢察官之職權，並非告訴人所聲請調查之證
    據有一未調查，即得認聲請交付審判為有理由，本件檢察官
    已盡其偵查之能事先後傳喚楊水臨、林美杏，並調查上開楊
    水臨及新延公司之取款憑條、超鈺公司籌備處存款憑條、新
    延公司取款憑條、告訴人、楊水臨、林美杏、被告2 人存款
    憑條、尼克森公司合作金庫銀行東湖分行帳戶交易明細、尼
    克森公司股東繳納股款明細表等資料，縱未調閱聲請人匯款
    進入被告乙○○名下合作金庫銀行之存款帳戶亦可得起訴與
    否之心證，即不得指摘其處分不當。另告訴人於本院雖又提
    出葉劉順裕、李瑞敏、張松輝於另案之證述內容，然上開證
    述未顯現於偵查程序，法院不得蒐集偵查卷以外之證據援為
    原處分不當之論據，此外，依卷附相關事證，亦乏積極證據
    足資證明被告2 人有何侵占及背信犯行。則檢察官不起訴處
    分書及高雄高分檢檢察長駁回再議處分書認被告所為與侵占
    及背信之構成要件不符，自無違誤。
五、綜上所述，檢察官不起訴處分書及原處分書，已詳述其認定
    被告不構成侵占罪及背信罪所憑證據及理由，而上開不起訴
    處分書及處分書理由所憑之事證，復經本院調閱前開卷證核
    閱無訛，採認事實均確有所據。另上開不起訴處分書、處分
    書之理由，其認事用法亦無何違背經驗法則、論理法則或其
    他證據法則之情事，本院認本件並無不利被告2 人且足以動
    搖原偵查檢察官事實認定及處分決定之事證未經檢察機關調
    查或斟酌，或不起訴處分書所載理由違背經驗法則、論理法
    則或其他證據法則等得據以交付審判之事由存在，聲請人即
    告訴人猶以上開情詞提起本件交付審判，指摘原不起訴處分
    及駁回再議聲請之理由不當，為無理由，應予駁回。
六、據上論斷，應依刑事訴訟法第258條之3第2項前段裁定如主
    文。
中    華    民    國    98    年    6     月    2     日
                  刑事第十九庭  審判長法  官 李代昌
                                      法  官 文昌
                                      法  官 吳芝瑛
以上正本證明與原本無異。
不得抗告。
中    華    民    國    98    年    6     月    2     日
                                      書記官 林麗文


司法院資訊處製作；財團法人民間司法改革基金會備份。
